【裁判字號】    97,消債更,983
【裁判日期】    980112
【裁判案由】    更生事件
【裁判全文】
臺灣臺北地方法院民事裁定           97年度消債更字第983號
聲  請  人
即  債務人  甲○○
代  理  人  趙興偉律師
上列當事人因消費者債務清理事件聲請更生，本院裁定如下：
    主  文
更生之聲請駁回。
聲請費用由聲請人負擔。
    理  由
一、按債務人不能清償債務或有不能清償之虞者，得依本條例所
    定更生或清算程序，清理其債務，消費者債務清理條例（下
    稱本條例）第3條定有明文。又聲請更生或清算不合程式或
    不備其他要件者，法院應以裁定駁回之，但其情形可以補正
    者，法院應定期間先命補正，復為本條例第8條所明定。又
    本條例為兼顧債權人、債務人雙方之利益，使陷於經濟上困
    境之消費者得以清理債務，採重建型之更生及清算型之清算
    程序雙軌制，利用此兩種程序妥適調整債務人與債權人及其
    他利害關係人間之權利義務關係，保障債權人獲得公平受償
    ，並謀求消費者經濟生活之更生機會。且債務人受法院裁定
    開始更生或清算程序者，其生活、資格、權利等均將受限制
    ，該等程序係債務清理之最後手段，於債務人無法與債權人
    協商時，始適用更生或清算程序清理其債務。固協商前置程
    序之意旨，在使金融機構與債務人就特定種類之債務清理事
    務上，利用法院程序外解決之協商機制，為迅速有效之自主
    性解決。而此一程序之進行，有賴當事人間之協力配合，本
    於誠信為基礎，形成債務清理之共識，各當事人自兼負有最
    大的誠實協力義務，以形成協商成立。
二、本件聲請意旨略以：聲請人前積欠金融機構無擔保債務約新
    臺幣（下同）263,278 元，就前開債務，於民國97年9月9日
    向最大債權金融機構即香港上海匯豐銀行（下簡稱匯豐銀行
    ）申請債務協商，然因匯豐銀行提出之協商還款條件為每月
    還款5,000元，但聲請人每月平均收入約30,000元，扣除租
    金及扶養配偶及子，僅能每月清償1,000元，協商遂不成立
    。聲請人無擔保或無優先權之債務總額未逾1,200萬元，復
    未經法院裁定開始清算程序或宣告破產，為此聲請更生等語
    。
三、按夫妻互負扶養之義務；受扶養權利者，以不能維持生活而
    無謀生能力者為限，民法第1116條之1前段及第1117條第1項
    分別定有明文。聲請人主張因其配偶賴景輝患有糖尿病，失
    業近十八年，全家生活費用皆由聲請人負擔云云，然聲請人
    並未提出相關醫療文件，以實其說，且罹患糖尿病是否即無
    工作能力，亦非無疑，況聲請人配偶賴景輝於高雄縣尚有土
    地及田賦，現值金額共計531,431元，此有財政部臺北市國
    稅局財產歸屬資料清擔附卷可稽，賴景輝尚非不得變賣其名
    下之財產以維持生活，尚難謂其有不能維持生活而無謀生能
    力之情形，聲請人現則為負債，賴景輝顯較聲請人更有資力
    維持生活，則依上揭規定，認賴景輝無受聲請人扶養之必要
    ，故聲請人就扶養配偶之主張，應難可採。次按直系血親相
    互間互負扶養之義務，負扶養義務者有數人時，應各依其經
    濟能力，分擔義務，民法第1114第一項第一款、第1115條第
    2項後段分別定有明文，經查聲請人與其配偶賴景輝育有一
    子賴穩亙，有戶籍謄本可按，在學中，則依前揭規定，應由
    聲請人與配偶共同負擔其扶養之義務，雖聲請人配偶賴景輝
    經濟狀況較聲請人為佳，已如前述，然其95、96年並無所得
    收入，是本院認應由父母雙方各自擔二分之一為適當，故聲
    請人應負擔其子一半之扶養義務。末按消債條例之立法目的
    既在於使不幸陷入經濟困境之人得以清理債務、重建生活，
    並在清理過程中能保有符合人尊嚴之最低基本生活，並非維
    持債務人過去慣常之生活，故評估債務人是否有不能清償債
    務或有不能清償之虞時，不得由債務人任意主張其基本生活
    費用之數額，否則將造成揮霍無度致難以履行原協商方案者
    ，反而更容易進入更生程序之歧異現象。故本件聲請人之必
    要生活費用應依內政部社會公告之97年度臺北市每人每月最
    低生活費標準標準即每人每月最低生活費用為14,152元（含
    房屋租金）計算聲請人之必要生活費用。則依前開標準，聲
    請人及其扶養之人每月必要生活費用為21,228元（14,152＋
    14,152÷2），而申請人自陳其任職於均岱有限公司97年平
    均每月可得薪資為32,000元，扣除上開必要生活費用後尚餘
    10,772元（32,000－21,228），已足敷繳納依匯豐銀行所提
    出之協商方案每月應清償之5,000元，堪認聲請人應無不能
    清償債務之情事，其更生之聲請既不符合消費者債務清理條
    例第3條所定要件，依上說明，自應駁回其聲請。
四、依前開規定，裁定如主文。
中    華    民    國    98    年    1     月    12    日
              民事第二十七庭法      官  沈佳宜
上為正本係照原本作成
如不服本裁定，應於裁定送達後10日內，以書狀向本院提出抗告
，並繳納抗告費新臺幣1千元
中    華    民    國    98    年    1     月    12    日
                            書  記  官  林寶春


司法院資訊處製作；財團法人民間司法改革基金會備份。
